臺灣臺南地方法院刑事判決　　　　　　　99年度易字第1557號
公　訴　人　臺灣臺南地方法院檢察署檢察官
被　　　告　林化祥
選任辯護人　江信賢律師
　　　　　　蔡麗珠律師
　　　　　　曾靖雯律師
上列被告因詐欺等案件，經檢察官提起公訴（99年度偵字第1812
號），本院判決如下：
    主  文
本件免訴。
    理  由
一、公訴意旨略以：被告林化祥於民國91年起擔任鹽友關懷協會
    （下稱鹽友會）之總幹事，盧建銘（經檢察官為緩起訴處分
    ）係社區營造學者，負責協助鹽友會之發展，均為從事業務
    之人。緣行政院文化建設委員會（下稱文建會）依據其91年
    度補助民間文化館作業要點，提供地方文化館補助，盧建銘
    為協助鹽友會獲得補助以設置鹽田生態文化村，乃於91年度
    撰寫臺南市鹽田生態文化村培力計畫，並經文建會審核通過
    ，補助經費新臺幣（下同）200萬元，其中第一期款160萬元
    於鹽友會檢送領據後於92年12月10日撥付，第二期款40萬元
    則需於鹽友會檢送領據、全案經費支出明細表及成果冊後撥
    付，詎林化祥、盧建銘2人，明知經費具領期限將至，然仍
    有部分經費並未使用，竟共同基於業務上登載不實文書進而
    行使，以及意圖為他人不法所有之犯意聯絡，命不詳之鹽友
    會員工，於92年12月間某日，在不詳處所，製作支出明細表
    ，載列不實之支出項目，表明已將經費按申請之目的運用於
    鹽田生態文化村培力計畫，實際於斯時並未使用，而係留於
    鹽友會尾牙活動（舉辦時間為：93年1月13日，金額為16300
    元）、鹽友會春節活動（舉辦時間：93年2月5日，金額為70
    000元），另將10萬元轉用於鹽友會之行政管理費、12萬元
    保留於日後人事支出費用，86300元保留於日後作為事務費
    保留款，並提出上揭經費支出明細表於臺南市政府，使臺南
    市政府誤以為經費業按申請之目的用磬，而於92年12月23日
    撥款核銷40萬元予鹽友會，足生損害於臺南市政府對於上揭
    文化館補助款審核管理之正確性。因認被告涉犯刑法第216
    條、第215條之行使業務登載不實文書罪、第339條第1項詐
    欺取財罪嫌等語。
二、案件曾經判決確定者，應為免訴之判決，刑事訴訟法第302
    條第1款定有明文。此項原則關於實質上一罪或裁判上一罪
    ，均有其適用。連續犯係裁判上之一罪，其一部分犯罪事實
    曾經判決確定者，其效力當然及於全部，故檢察官復將其他
    部分重行起訴，亦應諭知免訴之判決（49年台非字第20號判
    例意旨參照）。又連續犯必須基於一個概括之犯意，連續數
    行為而犯同一罪名時，始能成立，所謂基於一個概括之犯意
    ，即指該項犯罪行為，客觀上雖有次數可分，而在犯人主觀
    上，不外出於一個犯意之連續進行（22年上字第3233號判例
    意旨參照）。
三、訊據被告固坦承伊知悉核銷部分與實際支出不同，然矢口否
    認有前揭公訴意旨所指之犯罪事實，辯稱：給臺南市政府的
    經費支出明細表不是伊製作的，伊只是依照盧建銘的指示來
    執行云云。惟查：
  (一)證人黃素蘭即鹽友會前員工偵查中證稱：計畫案是盧建銘寫
    的，當時林化祥是總幹事，『經費的使用是林化祥、盧建銘
    在處理』。鹽友會提出計畫案後給文建會審核後，通過審核
    後把款項撥市政府，鹽友會把領據給市政府後就可以撥款，
    鹽友會提供活動成果書後，再依據支出傳票送給市政府核銷
    。這個程序有問題，一般都是有領據、收據後才會核發撥款
    ，不會活動未辦理前就撥款等語。
  (二)證人李孟芳即鹽友會前擔任會計之員工偵查中證稱：培力計
    畫經費我有經手，我當時是行政兼會計。但重要的存簿、印
    章都不在我這裡，都是在林化祥那，領錢都是林化祥拿存摺
    印章給我，跟我說要領多少錢。『經費如何使用是林化祥跟
    盧建銘決定，他們會討論這筆經費如何核銷』，那時計畫是
    盧建銘寫的。如何使用這筆經費大部分是林化祥告訴我。林
    化祥會用不同名目申請比實際支出還要多的經費。我要表達
    的是項目可能是有，但實際金額沒有那麼多，是為了要核銷
    200萬，所以擴大費用以符合核銷金額。拿到的200萬是有使
    用在鹽田上，但是否用在培力計畫內就不一定。臺南市鹽田
    生態文化村培力計畫財務收支是林化祥叫我製作的，目的是
    要核銷培力計畫的補助款。鹽田生態文化村培力計畫財務收
    支表是內部帳，但因為有修改很多次，這是7月1日開始做的
    帳，但這些資料有的是後續補的，這個帳要給總幹事、理事
    長、財務長看過，他們覺得這個帳不會有人查帳等語。
  (三)證人盧建銘於偵查中結稱：林化祥負責培力計畫的財務及指
    揮。林化祥是總幹事的角色，我歸林化祥管，培力計畫林化
    祥可能是對大方向不清楚，例如下一個階段要提出哪一個計
    畫，因為是我規劃的。項目是林化祥決定但實際執行是我執
    行，市政府撥款時要提出成果報告書是我跟我的學生編寫的
    ，我會交代我的學生去做的。錢我沒有管，我做的是計劃書
    ，不是明細，這個明細應該是協會製作的，但我不知道製作
    者是誰，協會那邊主要是林化祥負責。這個核銷的帳跟內部
    帳寫的不一樣等語。
  (四)證人即盧建銘之指導學生蔡文彬偵查中結稱：林化祥是鹽友
    關懷協會總幹事，所以我們規劃時他也是參與者，因為我們
    會參考在地人想法。林化祥本身是總幹事，整個核銷的方式
    是他整理的。成果報告的支出明細表是林化祥製作的。因為
    申請文建會這個計畫是以盧建銘名義為主持人，所以製表人
    是盧建銘。成果報告書中照片是我貼的，我貼好後交給鹽友
    會總幹事林化祥。核銷跟行政是鹽友會主導。我確定這一份
    成果報告表不是我製作的。我當初會離開是因為我覺得內部
    人員相處及他們帳目不是很清楚，所以我才離開等語。
  (五)將前揭證人所述，勾稽相較，除盧建銘本身亦涉共犯本案而
    有將罪嫌一併推給被告之可能外，其餘證人所述內容均一致
    證述經費的使用為被告林化祥所決定。衡情證人應無設詞陷
    害被告而將己陷於偽證罪制裁之動機，此外，復有文建會99
    年4月20日函、臺南市政府99年4月14日函（含領據、支出明
    細表、成果冊）、臺南市鹽田生態文化村培力計畫財務支出
    1份在卷可稽。是本件事證明確，被告所辯不足採信，被告
    犯行洵堪認定。
四、被告行為後，刑法第56條連續犯之規定，業於94年1月7日修
    正公布刪除，並於95年7月1日施行，故連續數行為而犯同一
    罪名，依修正前刑法第56條規定，應以一罪論，但得加重其
    刑，而依修正後規定，已無連續犯可資適用，即應將各次犯
    行以數罪併合處罰，依刑法第2條第1項規定，比較新舊法結
    果，自以修正前刑法第56條有連續犯之規定較有利於被告。
五、查「被告林化祥自90年起擔任鹽友會之總幹事，為從事業務
    之人，爰文建會於92年12月25日至93年1月3日間，在嘉義蒜
    頭糖廠舉辦『二○○三社區總體營造年會－活力地方文化館
    』成果展，鹽友會獲選展出『臺南市鹽田生態文化村』，林
    化祥明知該次展出鹽友會並未購置水車，竟基於業務上登載
    不實文書進而行使，以及意圖為他人不法所有之犯意，由其
    聯繫並委由不知情之黃素蘭及施順平持林化祥出具之借條，
    向鹿耳門天后宮商借鹿耳門天后宮之水車供上開展示所用；
    再命不知情之李孟芳於92年12月25日及93年1月3日製作支出
    傳票，記載購置水車（水車製作費5萬元）、購置水車（水
    車設計費3萬元）等內容，以此方式登載於向文建會申請補
    助之業務上文書內，提交文建會審核，而向文建會施行詐術
    ，致使文建會誤認該案確有購置水車，而於93年1月15日據
    以撥款核銷8萬元，足生損害於主管機關文建會對於上揭成
    果展補助款審核管理之正確性。」等事實，為本院99年度易
    字第228號刑事判決所認定，該判決並於99年10月4日確定，
    有本院99年度易字第228號判決、臺灣高等法院前案紀錄表
    在卷可稽，並經本院依職權調取上開案卷核閱無誤。
六、連續犯之認定，依前揭判例見解，必須基於一個「概括之犯
    意」，為連續「數行為」而犯「同一罪名」時，始可成立。
    查本案與前揭確定判決之犯行：被告犯罪時身分：均為鹽
    友會總幹事；犯罪時間及手法：前案係於92年12月25日及
    93年1月3日製作不實支出傳票提出申請，文建會於93年1月1
    5日撥款，本案則為92年12月某日製作不實支出明細表提出
    申請，92年12月23日由臺南市政府撥款；罪名：皆為行使
    業務登載不實文書罪、詐欺取財罪；被害人：前案詐欺取
    財之對象為文建會，本案則為文建會及臺南市政府；破壞
    之法益：均足生損害補助款審核管理之正確性。兩案相較，
    被告犯罪時間緊接，手法雷同，罪名相同，佐以兩案偵辦
    之發動，均係因鹽友會前員工黃素蘭之檢舉，而黃素蘭於94
    年2月5日、94年5月26日具狀向臺灣臺南地方法院檢察署檢
    舉被告、盧建銘及其他任職於鹽友會之人員涉嫌詐領補助款
    之事證時，黃素蘭所檢舉之事項已包含本案與前確定判決之
    事實，申言之，由一任職於鹽友會之前員工觀之，被告於密
    集時間內，以同樣之手法，涉嫌詐領補助款，顯係基於一個
    概括犯意為之，已然甚明。是被告本案與前揭確定判決所認
    定之事實，其主觀上乃基於一個「概括之犯意」，為連續「
    數行為」而犯「同一罪名」，為連續犯，屬裁判上一罪。公
    訴人固稱：本案被告否認犯罪，已阻卻連續犯之概括犯意等
    語，惟被告雖否認犯罪，乃其訴訟上防禦權之行使及被告不
    自證己罪原則之主張，尚不能執此以果為因，而否定應依客
    觀上觀察其乃基於一個概括犯意而為之認定。是本案應為前
    案即本院99年度易字第228號確定判決既判力效力所及，揆
    諸前揭法律規定，本案爰不經言詞辯論，逕為諭知免訴之判
    決。
據上論斷，應依刑事訴訟法第302條第1款、第307條，判決如主
文。
中    華    民    國   100    年     1    月    28    日
                  刑事第十庭    審判長法  官  張瑛宗
                                      法  官  蘇碧珠
                                      法  官  羅郁棣
以上正本證明與原本無異。
如不服本判決應於收受本判決後10日內向本院提出上訴書狀，並
應敘述具體理由。其未敘述上訴理由者，應於上訴期間屆滿後20
日內向本院補提理由書狀（均須按他造當事人之人數附繕本）「
切勿逕送上級法院」。
                                      書記官  黃玉秀
中    華    民    國   100    年     1    月    28    日